【裁判字號】    98,審聲,33
【裁判日期】    980119
【裁判案由】    聲明異議
【裁判全文】
臺灣高雄地方法院民事裁定              98年度審聲字第33號
異  議  人  甲○
相  對  人  臺灣中小企業銀行股份有限公司
法定代理人  乙○○
上列異議人對於本院民事執行處司法事務官中華民國97年10月16
日就97年度司執字第55995 號清償債務強制執行程序所為之聲明
異議裁定提出異議，茲本院裁定如下：
    主  文
異議駁回。
    理  由
一、按司法事務官辦理下列事務：... 二拘提、管收以外之強制
    執行事件，法院組織法第17條之2 第1 項第2 款定有明文。
    又強制執行事件，由法官命書記官督同執達員辦理之；當事
    人或利害關係人，對於執行法院強制執行之命令，或對於執
    行法官、書記官、執達員實施強制執行之方法，強制執行時
    應遵守之程序，或其他侵害利益之情事，得於強制執行程序
    終結前，為聲請或聲明異議；前項聲請或聲明異議，由執行
    法院裁定之，強制執行法第3 條、第12條第1 項、第2 項亦
    有明文。職是，司法事務官就當事人或利害關係人所為之聲
    請或聲明異議，自得予以裁處。次按當事人對於司法事務官
    處理事件所為之終局處分，得於處分送達後10日之不變期間
    內，以書狀向司法事務官提出異議；司法事務官認異議為無
    理由者，應送請法院裁定之，民事訴訟法第240 條之4 第1
    項前段、第2 項定有明文。又此規定依強制執行法第30條之
    1 ，於強制執行程序準用之。本件異議人係對本院民事執行
    處司法事務官於民國97年10月16日所為之裁定表示不服，惟
    誤以抗告為之，應類推適用民事訴訟法第495 條規定，將其
    所提抗告視為提出異議，合先敘明。
二、異議意旨略以：伊係繼承被繼承人李陳冬梅之保證債務，依
    97 年5月7 日修正後民法繼承編施行法第1 條之2 第1 項規
    定，應以繼承所得之遺產為限負清償責任，而伊並未繼承李
    陳冬梅任何財產，且李陳冬梅所負係保證債務，對伊執行顯
    失公平；又債權人求償時間遠在74年間，伊迄至92年繼承時
    ，並不知被繼承人有該筆連帶保證債務，而未辦理拋棄或限
    定繼承，而參照民法繼承編施行法增訂第1 條之2 條文之草
    案對照表說明二，可知該條增訂之修法意旨，乃在於保障修
    法前已發生之保證債務之繼承人，故繼承人於繼承開始後，
    始「知悉」或「發生」保證債務者，即得適用本條規定。原
    裁定適用法律有所疑義，爰求為廢棄原裁定，撤銷本件強制
    執行程序等語。
三、按繼承人自繼承開始時，除本法另有規定外，承受被繼承人
    財產之一切權利、義務；繼承人對於繼承開始後，始發生代
    負履行責任之保證契約債務，以因繼承所得之遺產為限，負
    清償責任，97年5 月23日修正後民法第1148條第1 項前段、
    第2 項定有明文。又繼承在民法繼承編中華民國97年1 月4
    日前開始，繼承人對於繼承開始後，始發生代負履行責任之
    保證契約債務，由其繼承履行債務顯失公平者，得以所得遺
    產為限，負清償責任，97年5 月7 日修正後民法繼承編施行
    法第1 之2 條第1 項亦有明文。質言之，關於繼承人因繼承
    所負之債務，僅就發生在繼承開始後之「應代負履行之責之
    保證債務」，繼承人始得依前揭法條負限定責任，其他類型
    債務則完全無從依前揭法條負限定責任；又若此等應代負履
    行之責之保證債務係於被繼承人生前即已發生，則被繼承人
    死亡時，其繼承人除主張限定繼承或拋棄繼承外，亦應概括
    繼承該債務，而無前揭法條適用之餘地。經查：
  (一)本件執行債權人台灣中小企業銀行係以本院97年度司執字第
    52361 號、債務人為本件異議人、案外人李鍇及李家平、張
    上本、南光塑膠企業廠股份有限公司（下稱南光公司）等5
    人之債權憑證為執行名義；而該債權憑證係因債權人先前各
    依本院90年度執字第1472號、債務人為李陳冬梅及李家平、
    張上本、南光公司等4 人（下稱李陳冬梅等4 人）之債權憑
    證，及74年度促字第15402 號、債務人亦為李陳冬梅等4人
    之確定支付命令為執行名義，經執行無果效後而遞予核發，
    此有上開債權憑證、支付命令暨確定證明附卷可稽。而核閱
    上開支付命令，其內容為命債務人等向債權人連帶給付新台
    幣3,700,000 元及利息、違約金，惟債務人負擔連帶責任之
    法律上原因有多端，未必即為連帶保證責任，是以，異議人
    之被繼承人李陳冬梅所負擔者，是否為「應代負履行之責之
    保證債務」，已難確認。其次，縱使李陳冬梅所負擔者為「
    應代負履行之責之保證債務」，惟其係於92年10月2 日死亡
    ，此有財政部高雄市國稅局遺產稅完稅證明書在卷可按，而
    上開支付命令係於74年12月17日核發、75年元月間確定，以
    李陳冬梅負擔該保證債務之時間點係在其死亡之前，足見其
    生前即已負擔該保證債務。據上，異議人因繼承所負擔之本
    件執行債務，係於被繼承人李陳冬梅生前即發生，並非於繼
    承開始後發生，且亦未必係李陳冬梅應代負履行之責之保證
    債務，揆諸前揭說明，異議人自無從依民法第1148條第2項
    、民法繼承編施行法第1 條之2 之規定，主張僅於其繼承取
    得之遺產範圍內負清償責任。
  (二)至異議人另稱民法繼承編施行法第1 條之2 之規定，於繼承
    人在繼承開始後，始「知悉」保證債務者，亦有其適用云云
    。惟該法條係規定「繼承人對於繼承開始後，始『發生』代
    負履行責任之保證契約債務... 」等語，其文義甚明，無從
    涵蓋發生在繼承開始前，而知悉在繼承開始後之保證契約債
    務，是異議人此節主張亦無可採。
  (三)末者，執行法院所管轄者為非訟事件，實體上權利義務關係
    爭執之審認，並不屬執行法院之職權範圍，債務人不得依強
    制執行法第12條第1 項規定，向執行法院聲明異議，而應循
    民事訴訟程序謀求救濟。本件異議人就執行債權人得否向其
    求償之實體上法律關既有爭執，自應提起民事訴訟以資解決
    ，尚非得聲明異議。
  (四)綜合前述，本件異議人之聲明異議係屬不合法，且其因繼承
    所負本件執行債務，並非於繼承開始後發生，無修正後民法
    第1148條第2 項或繼承編施行細則第2 條之1 規定之適用。
    原裁定並無違誤，異議人猶執陳詞提起本件異議，洵屬無理
    由，應予駁回。
四、依強制執行法第30條之1 、第3 條、第12條，民事訴訟法第
    240條之4 第3 項，法院組織法第17條，裁定如主文。
中    華    民    國    98    年    1     月    19    日
                    民事第二庭  法  官  甯  馨
以上正本係照原本作成。
如不服本裁定應於送達10日內向本院提出抗告狀，並繳納裁判費
新台幣1,000元。
中    華    民    國    98    年    1     月    19    日
                                書記官  蔡靜雯


司法院資訊處製作；財團法人民間司法改革基金會備份。
